【裁判字號】    99,選訴,70
【裁判日期】    991208
【裁判案由】    賄選
【裁判全文】
臺灣屏東地方法院刑事判決              99年度選訴字第70號
公  訴  人  臺灣屏東地方法院檢察署檢察官
被      告  陳月女
選任辯護人  吳春生律師
上列被告因賄選案件，經檢察官提起公訴（99年度選偵字第47、
50號），本院判決如下：
    主  文
陳月女犯公職人員選舉罷免法第九十九條第一項之行求賄賂罪，
，處有期徒刑參年肆月，褫奪公權參年。
    事  實
一、陳月女係民國99年6 月間舉辦之屏東縣第19屆新園鄉五房村
    村長選舉候選人，渠為能使自己順利當選，竟基於以對於有
    投票權之人行求賄賂，而約其為投票權一定行使之犯意，分
    別於附表一所示時間，騎乘機車前往張麗月、楊許菊位各如
    附表一所示之住處，並分別於各該住處交付如附表一所示之
    物品予張麗月、楊許菊後，行求其等於該屆村長選舉時能投
    票支持渠；而張麗月、楊許菊2 人均明知陳月女所交付之茶
    葉係賄選之對價，雖無意投票予陳月女，仍分別予以收受（
    張麗月、楊許菊投票受賄部分均另經檢察官為緩起訴處分確
    定）。嗣於99年5 月7 日20時許，經臺灣屏東地方法院檢察
    署檢察官指揮屏東縣政府警察局東港分局員警，至陳月女位
    於屏東縣新園鄉○○村○○路246 號之住處，扣得如附表二
    編號1 所示陳月女所有而與本案無關之物品；另分別於張麗
    月、楊許菊上揭住處執行搜索，而扣得如附表二編號2 、3
    所示之物品，始查知上情。
二、案經臺灣屏東地方法院檢察署指揮屏東縣政府警察局東港分
    局偵查起訴。
    理  由
壹、證據能力方面：
一、按被告以外之人於審判外之言詞或書面陳述，除法律有規定
    者外，不得作為證據，刑事訴訟法第159 條第1 項定有明文
    。本件證人張麗月、楊許菊於偵查中經具結後向檢察官所為
    之陳述，固屬傳聞證據，惟現階段刑事訴訟法規定檢察官代
    表國家偵查犯罪、實施公訴，依法其有訊問被告、證人及鑑
    定人之權，證人、鑑定人且須具結，而實務運作時，檢察官
    偵查中向被告以外之人所取得之陳述，原則上均能遵守法律
    規定，不致違法取供，其可信度極高，且於本院實施交互詰
    問，已踐行保障被告陳月女對於證人張麗月、楊許菊及潘勝
    雄之詰問權，是依上開規定，證人張麗月、楊許菊及潘勝雄
    於偵查中經具結後向檢察官所為之陳述，自得為證據。
二、次按被告以外之人於檢察事務官、司法警察官或司法警察調
    查中所為之陳述，與審判中不符時，其先前之陳述具有較可
    信之特別情況，且為證明犯罪事實存否所必要者，得為證據
    ，刑事訴訟法第159 條之2 定有明文。查證人張麗月於本院
    審理時就被告所交付茶葉之目的、有無支付價金；證人楊許
    菊就被告交付渠上開茶葉之相關情節，所為之證述內容與先
    前其等於警詢之陳述，均有所不同( 詳後述) ，本院衡酌證
    人張麗月、楊許菊於警詢時所為之陳述，離案發時間最近，
    記憶本較為鮮明，衡情證人張麗月、楊許菊應有較高之意願
    仔細回憶並詳實說出相關經過，且可立即反應所知，不至因
    時隔日久而遺忘案情，或受外界之不當干擾，再者其警詢過
    程均經全程錄音，並就其等於製作筆錄之原因、過程加之觀
    察，認其等於警詢中之陳述，在客觀上應具有較可信之特別
    情況，且證人張麗月、楊許菊於警詢此部分之陳述，並無替
    代性證詞可資取代，實有使用此部分警詢陳述之必要性，而
    屬證明本件犯罪事實之存否所必要，故依前開規定，自應認
    為有證據能力。
三、至被告固主張本案於證人楊許菊位於屏東縣新園鄉○○村○
    ○路168 號之住處所扣得之如附表二編號3 所示之物品，無
    證據能力等語，然查，臺灣屏東地方法院檢察署檢察官於99
    年5 月7 日晚間22時10分許，於證人楊許菊位於上開住處所
    為之逕行搜索，業經本院以99年度急搜更字第3 號裁定准予
    備查在案，有前開刑事裁定在卷足稽，且上開扣案物既屬物
    證，而非屬供述證據，自無傳聞證據之適用，是應有證據能
    力，而得作為證據，故被告前揭所辯，自無足採。另其餘本
    判決所列之書面及言詞供述證據，經被告、辯護人及檢察官
    就其證據能力均表示無意見，且於本院言詞辯論終結前均未
    就上開證據之證據能力聲明異議，是本院審酌該等書面、言
    詞證據作成時之情況，認為適當，依刑事訴訟法第159 條之
    5 第1 項、第2 項之規定，自均有證據能力。
貳、實體方面：
一、訊據被告陳月女固不否認其為屏東縣第19屆新園鄉五房村村
    長選舉候選人，並分別於附表一所示時間、地點，交付證人
    張麗月、楊許菊如附表一所示之物品，惟矢口否認有何賄選
    犯行，辯稱：在伊住處扣得之茶葉不是要交給選民賄選之用
    ，是伊經營之茶葉行所販賣，伊交付予證人張麗月之茶葉，
    係張麗月事先向伊訂購的，另伊交付予證人楊許菊之茶葉，
    係送給證人楊許菊試喝的，均與選舉無關云云。
二、經查：
  (一)被告前揭所不否認之事實，業據證人張麗月、楊許菊於警詢
    、偵查中及本院審理中證述在卷，並有屏東縣選舉委員會99
    年10月8 日屏選一第00000000005 號函、扣押筆錄、扣押目
    錄表各2 份( 張麗月、楊許菊之部分) 及現場照片14張（見
    本院卷第28頁、警卷第48-2至48-4、54至57、64至66、73頁
    ）附卷可佐，且有扣案之如附表二編號2 、3 所示之物品附
    卷可憑，是此部分之事實，應堪認定。
  (二)被告雖執上揭情詞為辯，然查：
  1.證人張麗月部分：
    (1)據證人張麗月於本院審理中證稱：99年4 月初被告有拿茶
      葉給我泡，我在做裁縫修改衣服的，有很多人在我那邊做
      ，被告就拿茶葉說要給我試泡，她拿給我前幾天，我就有
      跟她訂茶葉，當天日期不記得了，那時還沒有很多候選人
      在活動，..被告是騎機車來的，我跟她買5 斤茶葉，被告
      拿5 斤茶葉給我，是一般包裝，1 包1 斤，共5 包。向被
      告買的茶葉是1 斤約5 、600 元，共3 、4,000 元左右，
      我都會先給她一半茶葉的錢，這次被告拿茶葉來的時候我
      就給她錢了，是一次付清，被告拿茶葉去時，我們在場大
      約4 、5 個人，其他人沒有跟被告說話... ，被告於4 月
      給我5 包茶葉，是她賣我的。被告給我5 斤茶葉時，我那
      時還不太知道她要選村長，不過有稍微聽人家說，茶葉是
      我之前跟她叫的，... 我沒有在警詢時說「當時被告拿茶
      葉去給我時，被告說她要選村長，叫我投她，也沒有說被
      告講茶葉是這次選舉要給我跟鄰居泡的，被告沒有跟我收
      錢」等語( 見本院卷第45至47頁) 。
    (2)惟觀之其於警詢證稱：警方所查扣的茶葉並不是我主動打
      電話向陳月女所購買，而是陳月女有參選本屆五房村村長
      ，且說她這次選舉有進很多茶葉，所以才主動拿茶葉到我
      家中來，要我泡茶給鄰居及朋友喝的，並沒有向我收取金
      錢，... 陳月女大約於99年4 月初早上拿茶葉來我家中的
      ，她拿了5 個手提袋可能是5 台斤的茶葉。她一人騎機車
      到我家中，當時她有說她要選村長，要我投票給她（後改
      稱沒有說，因為她在村莊內要參選我們都知道，所以她可
      能因此沒有說），陳月女送茶葉至我家中後，至今日都沒
      有要來收取費用。她只有送茶葉給我，並沒有拿錢給我。
      她當天拿5 台斤茶葉來時，我們現場已經有3 至4 名女士
      在一起泡茶，所以我就當場拆開1 盒泡給大家喝，陳月女
      當時也在場一起喝茶，一會兒她就走了，所以警方查扣時
      只剩下這些了。除了我之外，當時一同泡茶的女士都沒有
      拿到茶葉或收取賄選金額及禮品，... 陳月女拿茶葉給我
      沒有要我分送給他人，而是要我泡給其他人喝等予語( 見
      警卷第24至46頁) 。復於偵查中證稱：我警詢所言實在。
      我有聽人家說陳月女要選村長，陳月女於4 月初騎機車到
      我家，拿5 個手提紙袋裝茶葉，內裝各3 包、1 包4 兩重
      的茶葉給我，她說這些茶你泡給大家喝，當時還有一些我
      女性的朋友、鄰居在場泡茶，她放著就騎車離開等語( 見
      選偵卷第18至20頁) 等語：且經本院提示其於99年5 月8
      日警詢筆錄後，證人張麗月復稱答我有說這些話，警察沒
      有記錯等語，並於檢察官行詰問及本院訊問時亦稱其於警
      詢、偵訊時都照實講，都有說實話，當初在偵訊時，都是
      根據我自由意志講的等語( 見本院卷第48頁) 。而有關一
      己收受被選舉人交付賄賂之事，為個人甚為隱密之事，如
      非親身經歷，自無可能為收受賄賂各節之描述，且證人張
      麗月於首次警詢時，原先否認收受賄賂之事，嗣後於第2
      次警詢時始供出前開收受被告交付茶葉賄賂之相關各節，
      並於偵查中亦同此陳述，基此，堪認證人張麗月於警詢所
      述，較為可採，證人張麗月於本院審理中所為證述，顯係
      迴護被告所為，自不足為被告有利之認定。
  2.證人楊許菊部份：
    (1)證人楊許菊於本院審理時證稱：不認識在庭被告，有看過
      她在賣茶葉，平常沒有在聯絡，... 我家與她家很遠，今
      年4 月時，被告有拿茶葉要來賣我，我有接受試泡，後來
      就沒有與她接觸了。之前有向她買過茶葉1 、2 次。被告
      這次拿茶葉給我時，她說如果我沒有茶，就跟他買，她就
      先給我試喝，..她只說要給我試喝看看，放了就走了，..
      我並沒有先跟被告聯絡，請她先拿來給我試泡，..除了這
      次拿茶葉給我試泡，之前被告沒有拿茶葉給我試泡，我之
      前有跟被告買過，但是那已經是好幾年前的了，這次是因
      為她要換茶葉，所以才拿給我試喝。被告以前只有賣過我
      ，沒有拿給我試泡過。我並無在警詢時說「被告拿茶葉給
      我試喝時，被告有說要我支持她，她那時拿來時還沒有要
      選，拿茶葉後就沒有再來拜託了」等語( 見本院卷第49、
      50頁) 。
    (2)惟觀之其於警詢時證稱：警方所查扣杉林溪茶批號(45505
      ) 之茶葉(3罐、4 兩裝) 共12兩，確實是陳月女本人親自
      送給我的。時間大約是99年4 月初上午10時許，當時我獨
      自1 人在住處，陳月女自己1 人騎乘摩托車到我住處，拿
      1 斤杉林溪茶葉贈送給我。她為何贈送我茶葉我不知道，
      她只跟我說茶葉給妳泡，且茶葉是她自己在賣的，其他的
      就沒有多說了。陳月女贈送我茶葉時，我已經知道她有登
      記參選新園鄉五房村村長，我以前不認識她，只知道她是
      我同村庄的人，她以前也沒有送我任何東西。陳月女送我
      茶葉時，現場只有我們2 人而已，她在我住處停留不到5
      分鐘時間。她的目的就是要我支持她，才會送茶葉給我，
      但當時陳月女沒有叫我投票給她等語( 見警卷第62至63頁
      ) 。復於偵查中證稱：村長候選人陳月女於農曆2 月間騎
      機車到我家，拿3 罐茶葉裝在1 個手提紙袋( 裝茶葉用的
      ) 內給我，她說這些茶給你泡，我問她為何要給我泡，她
      說這茶是她在賣的，要送給我，她就騎機車離開。我有聽
      人家說陳月女要選村長，我知道不可以拿候選人送的錢，
      但我不知道收茶葉也不可以，她送我時我也沒有想那麼多
      ，我想是她好意要送等語( 見選偵卷第11至13頁) 。再者
      其於本院審理時，經檢察官詰問時證稱：警詢、偵訊時所
      說的有老實講，我都是照我自己的意思依據事實講的等語
      ( 見本院卷第50頁背面) 。是觀之證人楊許菊與被告並不
      熟識，且被告除了本次拿茶葉給證人楊許菊外，之前到目
      前為止被告沒有拿茶葉給證人楊許菊試泡過，又證人楊許
      菊於本次被告送茶葉試泡之前，並未事先與被告連絡等節
      ，衡情被告自無可能毫無理由送證人楊許菊茶葉，從而，
      依一般生活經驗法則判斷，當可認定被告是為選舉目的而
      為之，堪認證人楊許菊於警詢所述，較為可採，證人楊許
      菊於本院審理中所為證述，足認係袒護被告所為，亦不足
      為被告有利之認定。
  (三)至被告辯稱伊送證人楊許菊上開茶葉試喝時，伊尚未登記為
    屏東縣第19屆新園鄉五房村村長選舉之候選人等語，惟按刑
    罰有關投票行賄、受賄罪之規定，旨在防止金錢介入選舉，
    以維護選舉之公平與純正。故候選人為求當選，於選務機關
    發布選舉公告之前或其登記參選之前，即對於有投票權之人
    預為賄賂，請求於選舉時投票支持，已足敗壞選風。則於選
    務機關已發布選舉公告或候選人已登記參選後，對於有投票
    權之人行求、期約或交付賄賂者，固應予以處罰；即在選舉
    公告或該候選人登記參選前，行賄或受賄者，均預期行賄者
    將來會參選，而約定予以投票支持時，自仍有公職人員選舉
    罷免法相關規定之適用，方合乎立法意旨。故行賄時縱尚未
    登記參選，如其已著手賄選之犯行，日後並實際登記取得候
    選人資格者，即與該罪之要件該當( 最法院著有96年度臺上
    字第6279號、98年度臺上字3319號判決意旨可資參照) 。經
    查，上開屏東縣第19屆新園鄉五房村村長選舉於99年4 月1
    日發布選舉公告，嗣於同年月12日至16日受理候選人登記參
    選，而被告確有登記參選該屆五房村村長選舉乙情，有前開
    屏東選舉委員會函文在卷可憑，且被告亦不否認其確為該屆
    五房村村長選舉候選人，亦如前述，是縱被告於屏東縣選舉
    委員會發布該屆五房村村長選舉公告後之4 月初某日，為前
    揭行為時尚未登記參選，然其於該選舉公告後已實際登記參
    選，則揆諸前開意旨，被告所為，仍該當行求賄賂罪責，要
    無疑義，被告上揭所辯，自無足為採。
  (四)按「公職人員選舉罷免法第90條之1 第1 項( 指現行第99條
    第1 項) 之對於有投票權之人，行求期約或交付賄賂或其他
    不正利益，而約其不行使投票權或為一定之行使罪，並未有
    處罰未遂犯之特別規定（修正前後均同），是著手犯該條之
    罪而實行不遂者，自無從以未遂犯論擬。如已對於有投票權
    人行求，嗣交付賄賂者，雖未達構成期約或交付賄賂罪，仍
    應成立該條所定之行求賄賂罪。」最高法院97年度臺上字19
    1 號判決意旨可資參照。被告因賄選之目的而交付證人張麗
    月、楊許菊分別如附表一所示之物，業經本院認定如前，惟
    觀之證人張麗月於警詢時證稱：因為現任村長做的很好，所
    以我收取陳月女的茶葉，但不會投給她等語( 見警詢第41頁
    ) ；證人楊許菊證稱：茶葉如係陳月女送給我的，我也不可
    能會投票給她等語( 見警詢第61頁) ，是證人張麗月、楊許
    菊並未與被告達成行賄罪之合意甚明，從而，被告所為應僅
    構成公職人員選舉罷免法第99條第1 項之行求賄賂罪，公訴
    意旨認被告此部分所為係犯同條項之交付賄賂罪，尚有未合
    ，附此敘明。
  (五)綜上，被告前揭所辯，顯不足取，其上開犯行，堪以認定。
三、查公職人員選舉罷免法於99年9 月1 日修正公布，其中修正
    前第99條關於賄選之處罰，內容並無修正，不生新舊法比較
    之問題。核被告陳月女所為，係犯現行公職人員選舉罷免法
    第99條第1 項之行求賄賂罪。又「刑法於民國94年2 月2 日
    修正公布（95年7 月1 日施行）刪除連續犯規定之同時，對
    於合乎接續犯或包括的一罪之情形，為避免刑罰之過度評價
    ，已於立法理由說明委由實務以補充解釋之方式，發展接續
    犯之概念，以限縮數罪併罰之範圍。而多次投票行賄行為，
    在刑法刪除連續犯規定之前，通說係論以連續犯。鑑於公職
    人員選舉，其前、後屆及不同公職之間，均相區隔，選舉區
    亦已特定，以候選人實行賄選為例，通常係以該次選舉當選
    為目的。是於刪除連續犯規定後，苟行為人主觀上基於單一
    之犯意，以數個舉動接續進行，而侵害同一法益，在時間、
    空間上有密切關係，依一般社會健全觀念，難以強行分開，
    在刑法評價上，以視為數個舉動之接續實行，合為包括之一
    行為予以評價，較為合理，於此情形，即得依接續犯論以包
    括之一罪。否則，如係分別起意，則仍依數罪併合處罰，方
    符立法本旨」（最高法院99年度第5 次刑事庭決議意旨參照
    ）。是被告陳月女就附表一所示先後2 次行求賄賂行為，均
    係為使渠當選屏東縣第19屆新園鄉五房村村長之目的，主觀
    上係基於單一之犯意在99年4 月初某日密集交付前開茶葉予
    有投票權人張麗月、楊許菊，而侵害同一法益，在時間、空
    間上有密切關係，依一般社會健全觀念，難以強行分開，在
    刑法評價上，應視為數個舉動之接續實行，合為包括的一行
    為予以評價，屬接續犯，應論以一罪。爰審酌被告陳月女為
    當選屏東縣第19屆新園鄉五房村村長，不思以候選人之政見
    、才幹、操守爭取選民認同，竟以茶葉對選民施以賄選，所
    為已妨害投票之公正、公平及純潔，破壞選舉純正善良風氣
    ，並斟酌被告陳月女所交付賄賂之茶葉之價值約在市價新台
    幣2,500 元至500 元之間，暨其於犯罪後避重就輕，飾詞否
    認犯行，態度不佳，惟念其前並無犯罪紀錄( 此有臺灣高等
    法院被告前案紀錄表各1 份在卷為憑) ，素行尚非不佳等一
    切情狀，量處如主文所示之刑，暨依公職人員選舉罷免法第
    113 條第3 項及刑法第37條規定，宣告褫奪公權3 年。至檢
    察官固具體求處有期徒刑3 年6 月，惟本院審酌被告所交付
    賄賂之價值、對公益所生之危害，並衡及其素行等情狀，認
    本件前開量處之刑，應屬適當，附此敘明。
四、依公職人員選舉罷免法第99條第3 項之規定，乃採義務沒收
    主義，故苟能證明係預備或用以行求期約或交付之賄賂，不
    問屬於犯人與否，均應宣告沒收，不以當場搜獲扣押者為限
    ；惟如賄賂已交付予有投票權之人收受，因收受者係犯刑法
    第143 條第1 項之投票受賄罪，其所收受之賄賂應依同條第
    2 項之規定沒收之，如全部或一部不能沒收時，追徵其價額
    ，故該已交付之賄賂，自應於對向共犯投票受賄罪之從刑宣
    告沒收追徵，不得再依上開公職人員選舉罷免法規定沒收（
    最高法院87年度臺上字第4210號、92年度臺上字第4933號判
    決意旨參照）。本件扣案之如附表二編號2 所示之茶葉( 此
    為證人張麗月喝剩的部份，業據證人張麗月於警詢供陳甚明
    ，見警卷第44頁) 及附表二編號3 所示之4 兩裝「編號4S50
    5 」3 罐茶葉，均經被告因賄選之目的而分別交付予有投票
    權人即證人張麗月、楊許菊收受，揆諸前開意旨，自毋庸為
    沒收之宣告。至扣案之附表二編號3 所示除上述由被告交付
    證人楊許菊之茶葉外，既無證據足資認定與本案有涉；另扣
    案之附表編號1 所示之物，為被告所有，而供其所營茶葉行
    販賣之用或自用，業據被告陳明在卷( 見本院卷第58頁) ，
    復無其他證據足資證明與本案犯罪事實有關，自不予宣告沒
    收。
五、不另為無罪諭知部分：
  (一)公訴意旨略以：被告陳月女係屏東縣第19屆新園鄉五房村村
    長候選人，渠為能使自己順利當選，竟基於以交付賄賂使他
    人為投票權一定行使之犯意，對屏東縣新園鄉五房村有投票
    權之人交付賄賂，而約定有投票權之人於村長選舉日即99年
    6 月12日投票時為一定行使投票權而圈選候選人即被告陳月
    女，嗣被告於99年4 月中旬某日晚間21時許，騎乘機車前往
    潘勝雄位於屏東縣新園鄉○○村○○路690 巷16號住處，交
    付賄賂杉林溪茶葉1 台斤（半台斤裝2 罐）予潘勝雄收受，
    並約渠投票支持村長候選人陳月女，而為投票權一定之行使
    。而潘勝雄明知被告所交付之前開茶葉係賄選之對價，竟仍
    予以收受（潘勝雄投票受賄部分業經檢察官為緩起訴處分確
    定）。嗣於99年5 月7 日20時許，經臺灣屏東地方法院檢察
    署檢察官指揮屏東縣政府警察局東港分局員警於潘勝雄上開
    住處執行搜索後，扣得杉林溪茶葉1 包（半台斤裝），而查
    知上情，因認被告此部分所為，係涉犯公職人員選舉罷免法
    第99條第1 項之交付賄選罪嫌等語。
  (二)按犯罪事實應依證據認定之，無證據不得認定犯罪事實；不
    能證明被告犯罪者，應諭知無罪之判決，刑事訴訟法第154
    條第2 項、第301 條第1 項分別定有明文。
  (三)公訴意旨認被告涉犯此部份犯行，無非係以：證人潘勝雄於
    警詢及偵查中之證述，及扣案茶葉1 包，為其主要論據。
  (四)訊據被告堅決否認有何上開賄選犯行，辯稱：伊交付予證人
    潘勝雄之茶葉，係潘勝雄之父潘生和事先向伊訂購的茶葉，
    拿來換貨後，伊親自拿去潘家，因為潘生和不在家，所以伊
    放了就離開了，與選舉無關等語。經查：
  1.證人潘勝雄於警詢及偵查時證稱：我是於99年4 月中旬夜間
    21時許，在屏東縣新園鄉○○村○○路690 巷16號住宅旁之
    泡茶間收受村長候選人陳月女之茶葉2 罐。上開茶葉是由陳
    月女本人親手放置於我屋外鐵皮屋內之茶桌上，當時僅我1
    人在場。陳月女將上開茶葉放置桌上後，就對我拜託支持(
    意思本19屆五房村長選舉支持她) ，話說完她就離開。陳月
    女於4 月中旬騎機車到我家，拿1 台斤( 半台斤裝2 包) 茶
    葉給我，跟我說「拜託，這些茶給你泡」，她就騎機車離開
    。我知道陳月女要選村長，是因貪小便宜才收受她送的茶葉
    。我有拿她送的茶葉來泡，其中1 罐我自己打開來使用，另
    1 罐我送給親戚，警方於99年5 月7 日20時10分至23時在該
    泡茶間經我父親潘生和主動提出之茶葉半台斤裝( 已拆封)
    就是陳月女行賄給我的，另1 罐茶葉我於99年5 月1 日夜間
    20 時 許送給我朋友朱欽源，但該茶葉已泡完，包裝空罐已
    丟棄，我是基於貪心才收受她的茶葉等語( 見警卷第75至77
    頁、選偵卷第4 至6 頁) ，而由證人潘勝雄此部份所述，足
    認被告斯時係以行賄之意而交付前開茶葉予證人潘勝雄。至
    證人潘勝雄雖於本院審理時證稱：陳月女拿茶葉來時說拜託
    ，就把茶葉放在桌上，也沒有說要給我。沒有說拜託何事，
    大約1 台斤左右茶葉，我只有跟被告說謝謝，我父親也沒有
    與被告對話。我父親有在場，他也有看到被告拿茶葉過來，
    但沒有跟被告對話。被告從以前到這次送茶葉中間沒有送過
    東西給我... ，茶葉是他送我們泡的。那時他來送茶葉時，
    知道他要選村長，有聽說。他只說拜託，沒有說選舉的事，
    鄉下人都會送東西，我的認知就是人家拿茶葉來，我就泡。
    因為選舉期間，就大家聚在一起聊天，就好心拿來給我泡，
    其他我沒有想太多等語( 見本院卷第41頁背面、第42至44頁
    ) 。然此核與其上揭於警詢及偵查中所述，明顯不符，本院
    審酌證人潘勝雄與被告並無仇隙，其實無故意誣陷被告賄選
    ，而致被告受刑事處罰，並自陷刑責風險之可能，是其於警
    詢及偵查中所為不利被告之陳述，應係事實，而可採信。雖
    被告係以行賄意思而交付上開茶葉予證人潘勝雄，有如前述
    ，惟按公職人員選舉罷免法第99條第1 項之賄選罪，係以對
    於有投票權之人，行求期約或交付賄賂或其他不正利益，而
    約其不行使投票權或為一定之行使為構成要件。而證人潘勝
    雄於警詢及本院審理時均稱：其沒有投票權，其剛於99年3
    月15 日 間由台北縣中和市遷入現住地，所以其不認識陳月
    女等語( 見警卷第76頁、本院卷第44頁) ，復有證人潘勝雄
    提出之戶籍謄本( 見本院卷第63頁) 在卷可稽，是證人潘勝
    雄並非屏東縣第19屆新園鄉五房村村長選舉之有投票權人，
    應堪認定。基此，證人潘勝雄既非為投票權人，則雖被告確
    有以行賄之意而交付上開茶葉予證人潘勝雄，亦無從成立犯
    罪。然因此部分如成立犯罪，與前揭論罪科刑部分具有接續
    犯之實質上一罪關係，爰不另為無罪之諭知。
據上論斷，應依刑事訴訟法第299 條第1 項前段，公職人員選舉
罷免法第99條第1 項、第113 條第3 項，刑法第11條、第37條第
2 項，判決如主文。
本案經檢察官鍾佩真到庭執行職務。
中    華    民    國    99    年    12    月    8    日
              刑事第二庭  審判長法  官  徐美麗
                                法  官  楊宗翰
                                法  官  許瑜容
以上正本證明與原本無異。
如不服本判決應於收受本判決送達後十日內向本院提出上訴書狀，
其未敘述上訴理由者，並得於提起上訴後十日內向本院補提理由
書狀（均須按他造當事人之人數附繕本）「切勿逕送上級法院」
中    華    民    國    99    年    12    月    8    日
                                書記官  龔惠婷
附表一：
┌──┬──────┬───┬──────────┬────────────┐
│編號│時    間    │受賄人│住               處 │物                   品 │
├──┼──────┼───┼──────────┼────────────┤
│ 1  │99年4 月初某│張麗月│屏東縣新園鄉五房村福│杉林溪茶葉5 台斤( 置於5 │
│    │日上午某時許│      │德路217 號( 三合院中│個手提紙袋內，每袋共置2 │
│    │            │      │庭)                 │包4 兩裝「編號4S505 」及│
│    │            │      │                    │1 包半台斤裝「編號8S505 │
│    │            │      │                    │」，價值約新台幣2,500 元│
│    │            │      │                    │)                       │
├──┼──────┼───┼──────────┼────────────┤
│ 2  │99年4 月初某│楊許菊│屏東縣新園鄉五房村福│杉林溪茶葉1 台斤( 置於1 │
│    │            │      │                    │個手提紙袋內，價值約新台│
│    │            │      │                    │幣500 元)               │
└──┴──────┴───┴──────────┴────────────┘
附表二：
┌──┬────┬─────────┬──────────┐
│編號│受搜索人│地             點 │扣      案       物 │
├──┼────┼─────────┼──────────┤
│ 1  │陳月女  │屏東縣新園鄉五房村│茶葉包裝盒15 個 、茶│
│    │        │五房路246 號      │葉13包( 共重8 台斤4 │
│    │        │                  │兩)                 │
├──┼────┼─────────┼──────────┤
│ 2  │張麗月  │屏東縣新園鄉五房村│茶葉11包( 共3 台斤12│
│    │        │福德路217 號      │兩，半台斤裝「編號  │
│    │        │                  │8S50 5」4 盒、4 兩裝│
│    │        │                  │「編號4S505 」7 盒，│
│    │        │                  │均係為張麗月喝剩之部│
│    │        │                  │分)                 │
├──┼────┼─────────┼──────────┤
│ 3  │楊許菊  │屏東縣新園鄉五房村│茶葉7 包( 4 兩裝「編│
│    │        │福德路168 號      │號4S505 」3 罐、阿里│
│    │        │                  │山茶葉半台斤裝1 包、│
│    │        │                  │「茶」茶葉1 台斤裝1 │
│    │        │                  │包、花東經典名茶1 台│
│    │        │                  │斤裝1 包、台灣茗茶高│
│    │        │                  │山茶1台斤裝1 包)    │
└──┴────┴─────────┴──────────┘
附錄本判決論罪科刑法條全文：
公職人員選舉罷免法第99條
對於有投票權之人，行求期約或交付賄賂或其他不正利益，而約
其不行使投票權或為一定之行使者，處3 年以上10年以下有期徒
刑，得併科新臺幣1 百萬元以上1 千萬元以下罰金。
預備犯前項之罪者，處 1 年以下有期徒刑。
預備或用以行求期約或交付之賄賂，不問屬於犯人與否，沒收之
。
犯第1 項或第2 項之罪，於犯罪後六個月內自首者，減輕或免除
其刑；因而查獲候選人為正犯或共犯者，免除其刑。
犯第1 項或第2 項之罪，在偵查中自白者，減輕其刑；因而查獲
候選人為正犯或共犯者，減輕或免除其刑。

司法院資訊處製作；財團法人民間司法改革基金會備份。
